【裁判字號】    91,簡上,356
【裁判日期】    920408
【裁判案由】    債務人異議之訴
【裁判全文】
臺灣高雄地方法院民事判決  九十一年度簡上字第三五六號
    上  訴  人  甲○○
    訴訟代理人  陳旻沂律師
    被上訴人    乙○○
右當事人間請求債務人異議之訴事件，上訴人對於中華民國九十一年十月十一日本院
岡山簡易庭九十一年度岡簡字第三二八號第一審簡易判決提起上訴，本院判決如左：
    主  文
上訴駁回。
第二審訴訟費用由上訴人負擔。
    事實及理由
一、上訴人起訴主張：被上訴人持有其所簽發票號五二六二三四號，發票日七十二年
    十二月二十曰、到期日七十三年十二月三十日，面額新台幣（下同）三十萬元之
    本票一紙（下稱系爭本票），經聲請本票裁定取得執行名義後，復聲請本院民事
    執行處以九十一年執字第二八０四八號清償票款事件，查封上訴人所有坐落高雄
    縣梓官鄉○○段第七０三之四一及同段七○五之一六地號等兩筆土地，惟因系爭
    本票之請求權已罹於時效，上訴人自得拒絕給付，而被上訴人所提收據為其自行
    書立，與上訴人或薛秋梅無關，況收據內容所載為薛秋梅之本票債務，亦不足持
    為上訴人不利之認定，又上訴人果有解決誠意，衡情亦無僅先行清償薛秋梅所積
    欠之部分款項之理，證人陳輝龍、蔡光華所述均不實在，又時效完成後需以契約
    承認，始符合民法第一百四十四條第二項之規定，而被上訴人並未能證明上訴人
    有以契約承認之事實，上訴人自仍得拒絕給付；爰依強制執行法第十四條第二項
    規定，請求撤銷強制執行之執行程序。（經原審為上訴人敗訴之判決，上訴人提
    起上訴）並於本院聲明：求為判決(一)原判決廢棄。(二)本院九十一年執字第二八０
    四八號清償票款強制執行事件之執行程序應予撤銷。
二、被上訴人則以：上訴人與其妻薛秋梅均積欠被上訴人款項，並均簽發本票為擔保
    ，被上訴人從未間斷向上訴人二人請求返款，經二人一再要求而延期至今迄未清
    償，因上訴人發現被上訴人已繼承祖產數筆卻仍未清償，始提出強制執行之聲請
    ，又上訴人分別於時效完成後之九十一年四月間，三次至被上訴人任職之梓官鄉
    農會與被上訴人就系爭本票還款事宜洽商、理論，第一次於九十一年四月四日向
    被上訴人表示曾要求待祖產繼承後再全部還清，被上訴人不應再聲請本票裁定，
    第二次則於同年月十五日要求影印上訴人與其妻薛秋梅所簽發之本票，第三次係
    於同年月二十三日受薛秋梅之託代為出面還款二十萬元，並就薛秋梅積欠之款項
    經與被上訴人會帳後連同利息尚欠四十一萬二千元，上訴人且表示其妻薛秋梅將
    撤回其向本院所提岡山簡易庭九十一年岡簡字一一八號與被上訴人間確認本票債
    權不存在事件，且該事件所定九十一年四月三十日之言詞辯論期日薛秋梅將不再
    出庭等所為表示，足認上訴人已承認債務；而上訴人之妻薛秋梅任職機關自高雄
    縣永安國中、田寮國中，迄今之隬陀國中，被上訴人始終清楚，如非上訴人夫妻
    一再要求延期，被上訴人豈會同意延遲至今等語，資為抗辯。並於本院聲明：求
    為判決駁回上訴。
三、上訴人主張被上訴人持有其所簽發票號五二六二三四號，發票日七十二年十二月
    二十曰、到期日七十三年十二月三十日，面額三十萬元之本票一紙，經聲請本票
    裁定取得執行名義後，聲請本院民事執行處以九十一年執字第二八０四八號查封
    上訴人所有坐落高雄縣梓官鄉○○段第七０三之四一及同段七○五之一六地號等
    兩筆土地，及系爭本票之請求權已罹於時效等事實，業據其提出民事強制執行聲
    請狀、九十一年票字第四八六六號民事裁定、土地登記謄本、民事執行函、查封
    筆錄等為證，且為被上訴人所不爭執，自應認為真實。是本件兩造爭執要點為：
    (一)上訴人有無於時效完成後為承認債務之表示。(二)時效完成後所為承認，是否需
    以契約方式為之始生承認之效力。本院判斷意見如下：
  (一)被上訴人主張上訴人於時效完成後之九十一年四月間，曾三次至被上訴人任職之
    梓官鄉農會與被上訴人就系爭本票還款事宜洽商、理論，第一次於九十一年四月
    四日向被上訴人表示曾要求待祖產繼承後再全部還清，被上訴人不應再聲請本票
    裁定，第二次則於同年月十五日要求影印上訴人與其妻薛秋梅所簽發之本票，第
    三次係於同年月二十三日受薛秋梅之託代為出面還款二十萬元，並就薛秋梅積欠
    之款項經與被上訴人會帳後連同利息尚欠四十一萬二千元，上訴人且表示其妻薛
    秋梅將撤回其向本院所提岡山簡易庭九十一年岡簡字一一八號與被上訴人間確認
    本票債權不存在事件，且該事件所定九十一年四月三十日之言詞辯論期日薛秋梅
    將不再出庭等事實，雖為上訴人所否認，惟查：
  (1)證人即受僱於梓官鄉農會任臨時工之陳輝龍於原審時到庭結稱：「有（指是否看
    到上訴人找被上訴人還款事），我有看到甲○○來找被告（即被上訴人），我認
    識甲○○是因他常來找被告我才認識，四月二十七日他帶包包來，我跟去看才知
    道是帶錢要來還款，甲○○四月份共有去三次，其中並有爭吵過」、「有（指甲
    ○○有無說等他繼承財產後再還錢）」、「甲○○欠三十萬，其太太欠二十萬元
    」等語（見原審九十一年九月二十七日言詞辯論筆錄）、於本院九十一年簡上字
    第二三九號上訴人乙○○與被上訴人之妻薛秋梅間債務人異議之訴事件審理中到
    庭結證稱：「我與他（指該事件上訴人乙○○）是同事，我們一起在梓官鄉農會
    服務，．．．我知道甲○○這個人，我看過他來找過上訴人約三次，第一次應該
    在九十一年四月初，另一次在四月中旬、另一次在四月二十幾日左右有找過上訴
    人，他每次一來就在大門喊叫，每次談的大概都與金錢有關但詳細內容我不清楚
    。好像是說甲○○及他太太都各欠上訴人三十萬元，甲○○還要上訴人影印本票
    說他要拿回去給他太太看，我印象最深的是第三次，因為他來時有帶袋子來裡面
    有錢，甲○○他從裡面拿出二疊鈔票給上訴人，並要上訴人寫一張收據給他說是
    要拿回去給被上訴人（即薛秋梅）看，後來上訴人有簽給甲○○，甲○○有說因
    為被上訴人沒空，所以拜託他拿錢過來還。」等語（見前開事件九十一年九月二
    十五日準備程序筆錄），證人所述雖就日期金額等有所出入，然其所證者為將近
    一年前且屬與己無關之事實，部分記憶難免遺忘或錯誤，尚不能以之即認證人所
    述並非真實；至於高雄縣梓官鄉農會雖以九十一年十二月十七日梓農會字第０四
    五九號函表示證人陳輝龍僅自九十一年三月二十四日至九十一年四月十六擔任該
    會供銷部臨時工，從事高麗菜理貨工作，然被上訴人於本院九十一年十二月三十
    一日準備程序中表示陳輝龍雖於四月十六日離職，但斷斷續續在農會作了二年多
    ，是陳輝龍前揭所證其於九十一年四月二十幾日仍在農會見上訴人前往找過被上
    訴人之詞，亦可認為真實；依證人所述，已可認被上訴人前開主張應可採信。
  (2)再證人曾文泉亦於本院準備程序到庭結稱：「我曾經看過甲○○到農會找乙○○
    ，時間確實是在去年四月間，前後有二次，都是將近中午的時候，因為他們講話
    的地方，離我工作處不遠，所以我都有聽到他們講話的內容，主要是甲○○問乙
    ○○為何去查封他太太的薪水，乙○○說欠錢時間很久了，都不處理，才去查封
    ，甲○○有提到等遺產分好，就會與乙○○處理，這是第一次的對話。第二次甲
    ○○又去找乙○○，也是說要還錢，乙○○當場還說你只拿二十萬，怎麼說是要
    處理，當場他們二人還吵架，引來一堆人後，他們還到樓上去談，我還叫陳輝龍
    跟著上去看看，以免出事。」、「當天甲○○是說要先拿二十萬還給乙○○，乙
    ○○覺得太少，才會說二十萬怎麼夠，所以才會越講越大聲，當時甲○○應該還
    沒有把錢交給乙○○，因為當時乙○○是說你用二十萬要處理，我怎麼能夠接受
    ，而事後陳輝龍從樓上下來時，才向我說，甲○○與乙○○在樓上時，甲○○有
    交二十萬給乙○○，並且有寫收據。」等語，所述情節核與證人陳輝龍前開證述
    情節相合，且均與被上訴人主張之前揭事實大致相符，依證人二人所述參互以觀
    ，足認被上訴人以上訴人於時效完成後之九十一年四月間確曾向被上訴人為承認
    債務之表示之主張確為真實，上訴人所辯並不足採。
  (3)證人江盛勇雖於本院準備程序中到庭結稱上訴人於立委選舉結束後，即向其分租
    台北市之房間居住，自九十年十二月上旬住至九十一年七月初才離開，分租期間
    上訴人生活正常，早上七點離家，晚上六點以後回家，又四月十九日左右那幾天
    ，上訴人應該晚上六點以後都在家等語，然其所證亦僅足認上訴人於九十年四月
    間確於台北居住，縱使上訴人確如證人所述每日準時六時點返家，依目前交通便
    利之情形，上訴人如搭乘飛機或搭乘客運車、火車於上午甚或近中午時南下高雄
    ，其仍有充裕之時間於六時前返回台北，是證人所述並不能作為上訴人確未於九
    十一年四月間曾三次至被上訴人工作之農會向被上訴人為承認債務表示之證明。
  (4)另上訴人雖自九十一年四月至五月間曾受僱於博浩企業社為試用人員，而該公司
    為小型齒模型技工所，工作人員僅三至四人，無製作書面出勤與差假記錄，正常
    上班時為八時，下班時間為下午五至九時，無輪夜班，而該公司試用期間無休假
    與請假權利，雖有博浩企業社來函在卷可稽，惟其函文亦未明確陳述上訴人是否
    有不假外出或於九十一年四月間確每日均整日工作，且亦未提出任何書面以證明
    上訴人於博浩企業社工作期間未曾在上班時間外出，是亦不能僅以前開函文即認
    上訴人所辯未曾於九十一年四月至梓官鄉農會向被上訴人為承認債務之詞為真。
  (5)又參以本院岡山簡易庭九十一年岡簡字一一八號與被上訴人間確認本票債權不存
    在事件，薛秋梅確未於原審所定之九十一年四月三十日言詞辯論期日到庭辯論，
    並於同日即具狀撤回前開事件之起訴，亦經本院調前開卷證查閱屬實，益證被上
    訴人主張係屬真實。
    綜上所述，已足認上訴人確於時效完成後之九十一年四月間曾向被上訴人為債務
    承認之表示。
  (二)按對於時效完成受不利益之當事人，以意思表示為之。民法第一百四十七條僅就
    時效利益之預先拋棄加以禁止，則於時效完成後拋棄時效之利益，顯非法之所禁
    。因時效受利益之人知時效完成之事實而為承認者，其承認自可認為拋棄時效利
    益之默示意思表示，時效完成之利益一經拋棄，即回復時效完成前之狀態，因時
    效受利益之人不得再以時效業經完成拒絕給付（最高法院八十六年度台上字第二
    一六五號民事判決意旨參照）、又債務人於時效完成後所為之承認，固無中斷時
    效之可言，然既明知時效完成之事實而仍為承認行為，自屬拋棄時效利益之默示
    意思表示，且時效完成之利益，一經拋棄，即恢復時效完成前狀態，債務人顯不
    得再以時效業經完成拒絕給付（最高法院五十年台上字第二八六八號判例意旨參
    照）。足認時效完成後之承認，並非需以契約為之始生效力，本件上訴人既於時
    效完成後為承認債務之表示已如前述，應認其已為拋棄時效利益之默示意思表示
    ，自不得再為拒絕給付。
四、綜上所述，本件上訴人以本票時效業已完成，依法其自得拒絕給付為由，訴請撤
    銷本院九十一年執字第二八０四八號清償票款強制執行事件之執行程序，即無理
    由，不應准許，原審因而為上訴人敗訴之判決，於法並無違誤，上訴意旨指摘原
    判決不當，求予廢棄改判，並無理由，應予駁回。
五、本件事證已臻明確，兩造其餘主張陳述及所提之證據，均毋庸再予審酌，附此敘
    明。至證人蔡光華雖於本院先則證稱曾於九十一年四月間二度在農會看到甲○○
    為金錢事真找乙○○，九十一年四月二十三日當天其印象特別深，因當時甲○○
    表示要先還二十萬，後又表示待家產分產後，將連同其妻之欠款一併還款，之後
    二人即往上走，當時曾文泉恐二人爭吵，要求陳輝龍跟上樓等語（本院九十二年
    一月七日準備程序筆錄），惟其嗣又以書面表示要求再作澄清，並再到庭表示前
    次所為證詞均非真實，因良心不安而再到庭更正陳述其根本未於九十一年四月二
    十三日在場看到甲○○、乙○○還錢之過程等語（本院九十二年三月四日準備程
    序筆錄），因證人先後所述互有矛盾，其所為陳述自不足採為本件之證詞，併予
    明。
據上論結：本件上訴為無理由，依民事訴訟法第四百三十六條之一第三項、第四百四
十九條第一項、第七十八條，判決如主文。
中      華      民      國    九十二    年      四      月    八        日
                              臺灣高雄地方法院民事第五庭
~B審判長法官  黃蕙芳
~B法      官  徐美麗
~B法      官  林玉心
右為正本係照原本作成。
本判決不得上訴。
中      華      民      國    九十二    年      四      月    八        日
~B法院書記官  陳家宏


司法院資訊處製作；財團法人民間司法改革基金會備份。
